ACORDAO-COMPLETO-2503452

ACÓRDÃO 1349/2022 ATA 6/2022 - PRIMEIRA CÂMARA

VISTOS, relatados e discutidos estes autos de tomada de contas especial instaurada pelo Fundo Nacional de Desenvolvimento da Educação (FNDE) , relativa à aplicação dos recursos repassados pela União ao município de Santa Luzia/MG no âmbito do Programa Nacional de Inclusão de Jovens (Projovem Urbano) , exercício de 2012.
ACORDAM os ministros do Tribunal de Contas da União, reunidos em sessão da 1ª Câmara, ante as razões expostas pelo relator, em:
9.1. acolher parcialmente as alegações de defesa e julgar regulares com ressalva as contas do Sr. Gilberto da Silva Dorneles;
9.2. considerar revel a Sra. Roseli Ferreira Pimentel, dando-se prosseguimento ao processo, e aplicar-lhe a multa prevista no art. 58, II, da Lei 8.443/1992, no valor de R$ 8.000,00 (oito mil reais) ; 
9.3. autorizar, desde logo, se requerido, com fundamento no art. 26, da Lei 8.443/1992, c/c o art. 217, §§ 1º e 2º, do RI/TCU, o parcelamento da dívida em até 36 parcelas, incidindo, sobre cada parcela, corrigida monetariamente, os correspondentes acréscimos legais, fixando-lhe o prazo de 15 (quinze)  dias, a contar do recebimento da notificação, para comprovar, perante o Tribunal, o recolhimento da primeira parcela, e de 30  (trinta)  dias, a contar da parcela anterior, para comprovar o recolhimento das demais parcelas, devendo incidir, sobre cada valor mensal, atualizado monetariamente, os juros de mora devidos, no caso do débito, na forma prevista na legislação em vigor, alertando a responsável de que a falta de comprovação do pagamento de qualquer parcela importará o vencimento antecipado do saldo devedor, nos termos do § 2º do art. 217 do Regimento Interno deste Tribunal;
9.4. autorizar, desde logo, nos termos dos arts. 219, II, do RI/TCU e 28, II, da Lei 8.443/1992, a cobrança judicial da dívida, caso não atendidas as notificações;
9.5. enviar cópia deste acórdão ao FNDE e aos responsáveis, informando que o inteiro teor da presente deliberação estará disponível, no dia seguinte a sua oficialização, no endereço www.tcu.gov.br/acordaos.

Tomada de contas especial instaurada pelo Fundo Nacional de Desenvolvimento da Educação em razão de omissão no dever de prestar contas de recursos oriundos do programa PROJOVEM URBANO.

Primeira Câmara

Município de Santa Luzia/MG.

3. Interessados/Responsáveis:
3.1. Interessado: Fundo Nacional de Desenvolvimento da Educação (00.378.257/0001-81).
3.2. Responsáveis: Gilberto da Silva Dorneles (XXX.414.017-XX); Roseli Ferreira Pimentel (XXX.724.616-XX).

13.1. Ministros presentes: Walton Alencar Rodrigues (Presidente), Benjamin Zymler e Jorge Oliveira.
13.2. Ministros-Substitutos presentes: Augusto Sherman Cavalcanti e Weder de Oliveira (Relator).

WEDER DE OLIVEIRA

Transcrevo, com ajustes de forma, a instrução elaborada pela Secretaria de Controle Externo de Tomada de Contas Especial (Secex-TCE) [footnoteRef:2]: [2:  Peça 125.] 
"INTRODUÇÃO
Cuidam os autos de tomada de contas especial instaurada pelo Fundo Nacional de Desenvolvimento da Educação, em desfavor de Gilberto da Silva Dorneles (CPF: XXX.414.017-XX) e Roseli Ferreira Pimentel (CPF: XXX.724.616-XX) , em razão de omissão no dever de prestar contas dos recursos recebidos por força do PROJOVEM URBANO, no exercício de 2012.
HISTÓRICO
O presente processo foi objeto de instrução preliminar (peça 28) , a qual concluiu pela necessidade de realização da citação e audiência dos responsáveis. A mencionada proposta de encaminhamento contou com a anuência do titular da Unidade (peça 30) , tendo sido a citação e audiência autorizada, em 3/2/2020, por delegação de competência do Relator deste feito, Ministro-Substituto Weder de Oliveira.
Citado, o responsável Gilberto da Silva Dorneles, por meio de sua representante legal, apresentou suas alegações de defesa (peças 49 a 89) . Já a responsável Roseli Ferreira Pimentel, ouvida em audiência, permaneceu silente.
Encontrando-se os autos à espera da instrução de mérito, o TCU recebeu o Ofício nº 22382/2020/Dimoc/Cotce/Cgapc/Difin-FNDE, de 26/8/2020 (peça 91, pp. 1-2) , informando que foi apresentada no âmbito daquela Autarquia, em 6/5/2020 (peça 92, p. 17) , documentação a título de prestação de contas intempestiva do PROJOVEM URBANO, exercício de 2012, a qual será objeto de Nota Técnica a ser encaminhada posteriormente à esta Corte de Contas.
Mediante consulta ao SiGPC, em 6/11/2020 (peça 93) , constatou-se a presença da seguinte informação no campo 'Situação da Prestação de Contas': 'Aguardando Análise', bem como da informação 'Externa TCU - Manifestação FNDE em documentação intempestiva' no campo 'Medida de Exceção'.
Dessa forma, entendeu-se que o posicionamento adequado naquele instante era aguardar a emissão da correspondente Nota Técnica do FNDE, a fim de evitar retrabalho, preservar a segurança jurídica e homenagear as instâncias de controle.
Com base em delegação de competência do Relator, foi expedido ao FNDE o Ofício 7930/2021-TCU/Seproc (peça 111) , de 2/3/2021, com solicitação do envio, no prazo de 30 (trinta) dias, das informações requeridas, sendo aquela Autarquia informada de que o não atendimento no prazo devido, sem causa justificada, poderia ensejar aplicação de multa pelo Tribunal.
O FNDE tomou ciência da comunicação em 5/4/2021 (peça 112) , enviando em resposta o Ofício nº 12629/2021/Dimoc/Cotce/Cgapc/Difin-FNDE, de 13/5/2021 (peça 123, pp. 1-2) , acompanhado da Nota Técnica nº 2361312/2021/DAESP/COPRA/CGAPC/DIFIN (peça 123, pp. 3-8) e da Nota Técnica nº 44/2021/COEJA/DPD/SEB/SEB (peça 123, pp. 9-13) .
Concluídas as providências inerentes as comunicações processuais, conforme Despacho exarado nos autos pela Seproc (peça 122) , retornaram, pois, os autos à esta Unidade Técnica.
EXAME TÉCNICO
Note-se, preliminarmente, que a prestação de contas foi apresentada (pelo atual prefeito) via SIGPC em 6/5/2020, ou seja, após o recebimento válido pela responsável Roseli Ferreira Pimentel das notificações relativas à audiência (conforme detalhado abaixo no item 30) , ficando configurada a omissão da responsável no dever de prestar contas. Transcreve-se, a seguir, alguns julgados nesse sentido:
'A citação pelo TCU é o marco temporal a partir do qual a apresentação da prestação de contas não descaracteriza a omissão' (Acórdão 162/2019-TCU-Primeira Câmara, Relator Ministro Bruno Dantas) .'
'A omissão no dever de prestar contas fica caracterizada apenas a partir da citação por essa irregularidade. Prestadas as contas antes de expedida a comunicação por parte do Tribunal, não há que se falar em incidência do art. 209, § 4º, do Regimento Interno do TCU, por falta do suporte fático delimitado pela norma' (Acórdão 438/2016-TCU-Segunda Câmara, Revisor Ministro Marcos Bemquerer) .'
'A apresentação da prestação de contas a destempo, mas até o momento anterior ao da citação pelo TCU, configura intempestividade no dever de prestar contas. A omissão no dever de prestar contas fica caracterizada apenas a partir da citação por essa irregularidade' (Acórdão 5773/2015-TCU-Primeira Câmara, Relator Ministro José Múcio Monteiro) .'
Cabe apontar que a apresentação extemporânea da prestação de contas pelo atual gestor, após a citação dos responsáveis, sugere que os documentos estariam disponíveis para a prestação de contas, mas que a responsável falhou ao não se desincumbir do seu dever legal, tampouco apresentando justificativa para a conduta omissiva.
Na resposta do FNDE à diligência, em relação à execução física, registrou a Nota Técnica nº 44/2021/COEJA/DPD/SEB/SEB (peça 123, pp. 9-13) , que, no Sistema Integrado de Monitoramento, Execução e Controle do MEC (SIMEC) , módulo Projovem Urbano, o município pactuou a meta de atendimento de 200 jovens ao longo de 18 meses de formação (peça 118) , sendo matriculados 254 estudantes. Do total de matriculados, 50 estudantes seguiram ativos até o final do curso, sendo que a média de frequência no período foi de 69.78 estudantes, o que equivaleu a 27,47 % do número de matriculados (254) .
Destacou-se que um dos compromissos do ente executor era prevenir e combater a evasão pelo acompanhamento individual das razões para a não frequência do educando, e implantar medidas para superá-las. Para definição de uma porcentagem de frequência média razoável, a equipe técnica analisou a série histórica de matrículas da Educação de Jovens e Adultos (EJA) no Censo escolar, período 2008 (4,9 milhões de matrículas) a 2019 (3,2 milhões de matrículas) , chegando à conclusão que no período de 11 anos houve uma queda geral do total das matrículas de 45%. 
Tomando a situação como referência, para fins de análise de cumprimento do objeto, assumiu-se que a frequência média até o valor de 45% restaria não aprovada e a frequência acima de 45% aprovada. Diante do exposto, a Coordenação-Geral de Educação de Jovens e Adultos (COEJA/MEC) concluiu pela não aprovação do cumprimento do objeto no município de Santa Luzia - MG, relativamente ao Programa Nacional de Inclusão de Jovens (Projovem Urbano) , edição 2012.
Com relação à execução financeira, ressaltou a Nota Técnica nº 2361312/2021/DAESP/ COPRA/CGAPC/DIFIN (peça 123, pp. 3-8) , não existir qualquer indício de dano ao erário, todavia, em razão do não alcance do objeto, não foi possível assegurar a boa e regular aplicação dos recursos. No documento, consta a impugnação dos pagamentos realizados em 2012 correspondentes a um total de R$ 141.110,66.
Nestes termos, a Resolução CD FNDE nº 60/2011 (peça 124) define no art. 8º que o montante de recursos a ser transferido diretamente a cada EEx, em conta corrente específica para o Programa, para financiar as ações previstas no município, será calculado com base nos valores per capita de R$ 165,00 (cento e sessenta e cinco reais) mensais multiplicado por jovem matriculado no âmbito do Projovem Urbano, considerando um total de dezoito meses de duração do curso previsto. 
No caso em exame, o valor total para a meta pactuada equivaleria a R$ 594.000,00 (R$165,00 x 200 x 18) . Observe-se que o município despendeu, no exercício de 2012, o montante de R$ 141.110,66 (conforme a Nota Técnica nº 2361312/2021/DAESP/COPRA/CGAPC/DIFIN) para alcançar uma frequência média de 69.78 estudantes (segundo a Nota Técnica nº 44/2021/COEJA/DPD/ SEB/SEB) . Vê-se, portanto, que o valor mensal gasto por jovem matriculado no programa, considerando um total de dezoito meses, foi de R$ 112,35 [R$141.110,66/ (69.78x18) ]. Ou seja, esse valor ficou abaixo do valor médio per capita de R$ 165,00 definido pela Resolução CD FNDE nº 60/2011. 
Ainda, mesmo que o valor repassado tenha sido maior que o necessário, não há evidências nos autos de seu desvio, cumprindo enfatizar as conclusões constantes da Nota Técnica nº 2361312/2021/DAESP/ COPRA/ CGAPC/DIFIN, no sentido de não ter encontrado qualquer indício de dano ao erário. Nesta ótica, é importante ressaltar que os documentos no SIGPC comprovam a execução financeira (peça 91, pp. 3-16) , verificando-se no extrato bancário lançamentos a crédito de fornecedores, e documentos de despesa que comprovam pagamentos de professores, aquisição de material didático, etc., que propiciaram o atingimento ainda que parcial dos objetivos do Projovem Urbano no município de Santa Luzia - MG.
Não há, avistando-se a documentação inserida no SIGPC e as notas técnicas do FNDE, indícios de que a execução física ou financeira do Projovem Urbano em Santa Luzia - MG ensejou dano ao erário, de modo a exigir do responsável a devolução dos recursos empregados em 2012, todavia, não se presume o não conhecimento futuro de irregularidades não evidenciadas nesta TCE, havendo, a princípio, convicção de que as contas representam a boa e regular aplicação dos recursos. 
Em que pese se verificar no extrato bancário e na prestação de contas do Projovem Urbano (peça 91, pp. 3-16) , que nem toda a verba foi utilizada na execução do programa, considerando que foram liberados R$ 786.180,45 em recursos da União e foram pagos pouco mais de R$ 140 mil no exercício 2012, deve-se ressaltar que, segundo o parágrafo 11 do art. 18 da Resolução CD/FNDE 60/2011 (peça 124) , 'O eventual saldo de recursos, entendido como a disponibilidade financeira existente na conta corrente do Programa em 31 de dezembro de 2012, bem como o saldo que vier a estar disponível em 31 de dezembro de cada ano, independentemente do exercício em que o crédito correspondente foi efetivado, deverá ser reprogramado para o exercício de 2013 e para os exercícios subsequentes, e sua aplicação será destinada ao custeio de despesas previstas no Projovem Urbano, nos termos desta Resolução' e que, segundo o 'Demonstrativo da Receita e da Despesa' constante da prestação de contas (peça 91, p. 5) , o saldo de R$ 655.588,87 foi reprogramado para o exercício seguinte.
Cumpre ressaltar que trata-se exatamente da mesma situação já apreciada pelo Tribunal no âmbito do TC Processo 027.027/2018-0, Tomada de Contas Especial instaurada pelo Fundo Nacional de Desenvolvimento da Educação - FNDE, em razão da omissão no dever de prestar contas dos recursos repassados ao município de Olinda/PE no âmbito do programa 'Projovem Urbano' - exercício 2012, arquivado, sem julgamento de mérito, por ausência dos pressupostos de constituição e de desenvolvimento válido e regular do processo, por força do Acórdão nº 6202/2021-TCU-2ªCâmara, Relator Ministro-Substituto Marcos Bemquerer Costa.
Naquela feita, a Coordenação-Geral de Educação de Jovens e Adultos (COEJA/MEC) concluiu pela não aprovação do cumprimento do objeto no município de Olinda/PE, relativamente ao Programa Nacional de Inclusão de Jovens (Projovem Urbano) , edição 2012, tendo em vista que a média de frequência no período foi de 250 estudantes, o que equivaleu a 36,6 % do número de matriculados (683) , inferior portanto ao valor mínimo de 45% para aprovação. Entretanto, tal qual no caso ora sob júdice, a Nota Técnica do FNDE registrou não ter sido encontrado qualquer indício de dano ao erário e o cálculo do valor mensal gasto por jovem matriculado no programa resultou em R$ 144,55, também inferior ao valor médio per capita definido pela Resolução CD FNDE nº 60/2011 (registre-se, superior ao apurado nos presente autos, conforme item 17, acima) . 
Destarte, foi submetida proposta de arquivamento do TC Processo 027.027/2018-0, devido à ausência de pressupostos de constituição e de desenvolvimento válido e regular do processo, proposta esta que contou com a anuência unânime da Diretoria Técnica, do Titular desta Unidade e do Representante do Ministério Público, acordando os Ministros desta Egrégia Corte, por unanimidade, em determinar o arquivamento daqueles autos.
Deve-se mencionar que a elisão do débito apurado em tomada de contas especial é condição suficiente para o arquivamento do feito, sem julgamento de mérito, por ausência dos pressupostos de constituição e de desenvolvimento válido e regular do processo (art. 212 do Regimento Interno/TCU) , desde que não existam outras irregularidades que ensejem a atuação do Tribunal. (Acórdão 5066/2015-TCU-Segunda Câmara | Relator: VITAL DO RÊGO) .
No caso concreto, embora também não exista comprovação de dano, não será proposto o arquivamento da presente Tomada de Contas Especial, tendo em vista a omissão injustificada na prestação de contas pela responsável Roseli Ferreira Pimentel, cabendo julgamento pela irregularidade das suas contas.
Da validade das notificações:
Preliminarmente, cumpre tecer breves considerações sobre a forma como são realizadas as comunicações processuais no TCU. A esse respeito, destacam-se o art. 179, do Regimento Interno do TCU (Resolução 155, de 4/12/2002) e o art. 4º, inciso III, § 1º, da Resolução TCU 170, de 30 de junho de 2004, in verbis:
Art. 179. A citação, a audiência ou a notificação, bem como a comunicação de diligência, farse-ão:
I - mediante ciência da parte, efetivada por servidor designado, por meio eletrônico, facsímile, telegrama ou qualquer outra forma, desde que fique confirmada inequivocamente a entrega da comunicação ao destinatário;
II - mediante carta registrada, com aviso de recebimento que comprove a entrega no endereço do destinatário;
III - por edital publicado no Diário Oficial da União, quando o seu destinatário não for localizado
 (...) 
Art. 3º As comunicações serão dirigidas ao responsável, ou ao interessado, ou ao dirigente de órgão ou entidade, ou ao representante legal ou ao procurador constituído nos autos, com poderes expressos no mandato para esse fim, por meio de:
I - correio eletrônico, fac-símile ou telegrama;
II - servidor designado;
III - carta registrada, com aviso de recebimento;
IV - edital publicado no Diário Oficial da União, quando o seu destinatário não for localizado, nas hipóteses em que seja necessário o exercício de defesa.
Art. 4º. Consideram-se entregues as comunicações:
I - efetivadas conforme disposto nos incisos I e II do artigo anterior, mediante confirmação da ciência do destinatário;
II - realizadas na forma prevista no inciso III do artigo anterior, com o retorno do aviso de recebimento, entregue comprovadamente no endereço do destinatário;
III - na data de publicação do edital no Diário Oficial da União, quando realizadas na forma prevista no inciso IV do artigo anterior.
§ 1º O endereço do destinatário deverá ser previamente confirmado mediante consulta aos sistemas disponíveis ao Tribunal ou a outros meios de informação, a qual deverá ser juntada ao respectivo processo.
 (...) 
Bem se vê, portanto, que a validade da citação via postal não depende de que o aviso de recebimento seja assinado pelo próprio destinatário da comunicação, o que dispensa, no caso em tela, a entrega do AR em 'mãos próprias'. A exigência da norma é no sentido de o Tribunal verificar se a correspondência foi entregue no endereço correto, residindo aqui a necessidade de certeza inequívoca. 
Não é outra a orientação da jurisprudência do TCU, conforme se verifica dos julgados a seguir transcritos:
'São válidas as comunicações processuais entregues, mediante carta registrada, no endereço correto do responsável, não havendo necessidade de que o recebimento seja feito por ele próprio' (Acórdão 3648/2013-TCU-Segunda Câmara, Relator Min. José Jorge) ;
'É prescindível a entrega pessoal das comunicações pelo TCU, razão pela qual não há necessidade de que o aviso de recebimento seja assinado pelo próprio destinatário. Entregandose a correspondência no endereço correto do destinatário, presume-se o recebimento da citação.' (Acórdão 1019/2008-TCU-Plenário, Relator Min. Benjamin Zymler) ;
'As comunicações do TCU, inclusive as citações, deverão ser realizadas mediante Aviso de Recebimento - AR, via Empresa Brasileira de Correios e Telégrafos, bastando para sua validade que se demonstre que a correspondência foi entregue no endereço correto.' (Acórdão 1526/2007-TCU-Plenário, Relator Min. Aroldo Cedraz) .
A validade do critério de comunicação processual do TCU foi referendada pelo Supremo Tribunal Federal, nos termos do julgamento do MS-AgR 25.816/DF, por meio do qual se afirmou a desnecessidade da ciência pessoal do interessado, entendendo-se suficiente a comprovação da entrega do 'AR' no endereço do destinatário:
'Ementa: agravo regimental. Mandado de segurança. Desnecessidade de intimação pessoal das decisões do tribunal de contas da união. art. 179 do regimento interno do TCU. Intimação do ato impugnado por carta registrada, iniciado o prazo do art. 18 da lei nº 1.533/51 da data constante do aviso de recebimento. Decadência reconhecida. Agravo improvido.
O envio de carta registrada com aviso de recebimento está expressamente enumerado entre os meios de comunicação de que dispõe o Tribunal de Contas da União para proceder às suas intimações.
O inciso II do art. 179 do Regimento Interno do TCU é claro ao exigir apenas a comprovação da entrega no endereço do destinatário, bastando o aviso de recebimento simples.'
Da revelia da responsável Roseli Ferreira Pimentel
No caso vertente, a notificação da responsável se deu em endereços provenientes de pesquisas de endereços realizadas pelo TCU (peça 38) , porquanto, devido ao insucesso de realizar a citação em endereços constantes na base de dados da Receita custodiada pelo TCU (peças 32, 35 e 47) , buscou-se a notificação em endereços provenientes das bases de dados públicas custodiadas pelo TCU (fonte: Renach e TSE) . A entrega dos ofícios nesses endereços ficou comprovada conforme detalhamento a seguir:
	Comunicação: Ofício 9093/2020-TCU/Seproc (peça 40) 
Data da Expedição: 12/3/2020
Data da Ciência: 24/3/2020 (peça 46) 
Nome Recebedor: Emanuel Souza de Oliveira
Observação: Ofício enviado para o endereço da responsável, conforme pesquisa na base de dados no sistema Renach, custodiada pelo TCU (peça 38) .
Fim do prazo para a defesa: 4/6/2020*

	Comunicação: Ofício 9092/2020-TCU/Seproc (peça 41) 
Data da Expedição: 12/3/2020
Data da Ciência: 26/3/2021 (peça 45) 
Nome Recebedor: Maria da Conceição Pimentel
Observação: Ofício enviado para o endereço da responsável, conforme pesquisa na base de dados no sistema do TSE, custodiada pelo TCU (peça 38) .
Fim do prazo para a defesa: 4/6/2020*

	* Os prazos processuais no âmbito do TCU foram suspensos por 30 (trinta) dias corridos, a contar do dia 20/3/2020, conforme estabelecido pela Portaria-TCU nº 61, de 19/3/2020, tendo havido prorrogação dessa suspensão, até 20/5/2020, por meio da Portaria-TCU nº 71, de 16/4/2020. No caso concreto, tendo o recebimento ocorrido durante o período de suspensão, a contagem do prazo iniciou-se em 21/5/2020, quando os prazos voltaram a correr.

Nos processos do TCU, a revelia não leva à presunção de que seriam verdadeiras todas as imputações levantadas contra os responsáveis, diferentemente do que ocorre no processo civil, em que a revelia do réu opera a presunção da verdade dos fatos narrados pelo autor (Acórdão 1009/2018-TCU-Plenário, Relator Min. Bruno Dantas; 2369/2013 - TCU - Plenário, Relator Min. Benjamin Zymler e 2449/2013 - TCU - Plenário, Relator Min. Benjamin Zymler) . Dessa forma, a avaliação da responsabilidade do agente não pode prescindir da prova existente no processo ou para ele carreada. 
Ao não apresentar sua defesa, a responsável deixou de produzir prova da regular aplicação dos recursos, em afronta às normas que impõem aos gestores públicos a obrigação legal de, sempre que demandados pelos órgãos de controle, apresentar os documentos que demonstrem a correta utilização das verbas públicas, a exemplo do contido no art. 93 do Decreto-Lei 200/1967: 'Quem quer que utilize dinheiros públicos terá de justificar seu bom e regular emprego na conformidade das leis, regulamentos e normas emanadas das autoridades administrativas competentes.' 
Mesmo as alegações de defesa não sendo apresentadas, considerando o princípio da verdade real que rege esta Corte, procurou-se buscar, em manifestações da responsável na fase interna desta Tomada de Contas Especial, se havia algum argumento que pudesse ser aproveitado a seu favor. 
No entanto, a responsável não se manifestou na fase interna, não havendo, assim, nenhum argumento que possa vir a ser analisado e posteriormente servir para afastar as irregularidades apontadas.
Em se tratando de processo em que a parte interessada não se manifestou acerca das irregularidades imputadas, não há elementos para que se possa efetivamente aferir e reconhecer a ocorrência de boa-fé na conduta do responsável, podendo este Tribunal, desde logo, proferir o julgamento de mérito pela irregularidade das contas, conforme os termos dos §§ 2º e 6º do art. 202 do Regimento Interno do TCU. (Acórdão 2064/2011-TCU-Primeira Câmara (relator Min. Ubiratan Aguiar) , 6.182/2011-TCU-1ª Câmara (relator Min. Weder de Oliveira) , 4.072/2010-TCU-1ª Câmara (Relator Min. Valmir Campelo) , 1.189/2009-TCU-1ª Câmara (Relator Min. Marcos Bemquerer) , 731/2008-TCU-Plenário (Relator Min. Aroldo Cedraz) .
Dessa forma, a responsável Roseli Ferreira Pimentel deve ser considerada revel, nos termos do art. 12, § 3º, da Lei 8.443/1992, devendo as contas serem julgadas irregulares, aplicando-lhe a multa prevista no art. 58, inciso I, da Lei 8.443/1992.
Prescrição da Pretensão Punitiva
Vale ressaltar que a pretensão punitiva do TCU, conforme Acórdão 1441/2016-TCU-Plenário, Relator Min. Benjamin Zymler, que uniformizou a jurisprudência acerca dessa questão, subordina-se ao prazo geral de prescrição indicado no art. 205 do Código Civil, que é de dez anos, contado da data de ocorrência da irregularidade sancionada, nos termos do art. 189 do Código Civil, sendo este prazo interrompido pelo ato que ordenar a citação, a audiência ou a oitiva do responsável.
No caso em exame, não ocorreu a prescrição, uma vez que a irregularidade sancionada ocorreu em 3/12/2016, e o ato de ordenação da citação ocorreu em 3/2/2020.
CONCLUSÃO
Em face da análise promovida na seção 'Exame Técnico', propõe-se julgar regulares com ressalva as contas do responsável Gilberto da Silva Dorneles (CPF: XXX.414.017-XX) , dandolhe quitação.
No que tange à Sra. Roseli Ferreira Pimentel, de quem ficou caracterizada a revelia, propõe-se que suas contas sejam julgadas irregulares, aplicando-lhe a multa prevista no art. 58, inciso I, da Lei 8.443/1992.
PROPOSTA DE ENCAMINHAMENTO
Diante do exposto, submetem-se os autos à consideração superior, propondo:
a) considerar revel a responsável Roseli Ferreira Pimentel (CPF: XXX.724.616-XX) , para todos os efeitos, dando-se prosseguimento ao processo, com fulcro no art. 12, § 3º, da Lei 8.443/1992; 
b) julgar regulares com ressalva as contas do responsável Gilberto da Silva Dorneles (CPF: XXX.414.017-XX) , dando-lhe quitação;
c) julgar irregulares as contas da responsável Roseli Ferreira Pimentel (CPF: XXX.724.616-XX) , aplicando-lhe a multa prevista no art. 58, inciso I, da Lei 8.443/1992 c/c o art. 267 do Regimento Interno do TCU, e fixando-lhe o prazo de quinze dias, a contar da notificação, para que comprove, perante o Tribunal (art. 214, III, alínea "a", do Regimento Interno do TCU) , o recolhimento da dívida aos cofres do Tesouro Nacional, atualizada monetariamente desde a data do acórdão que vier a ser proferido por este Tribunal até a data do efetivo recolhimento, se paga após o vencimento, na forma da legislação em vigor;
d) autorizar, desde logo, a cobrança judicial das dívidas, caso não atendida a notificação, na forma do disposto no art. 28, inciso II, da Lei 8.443/1992;
e) autorizar também, desde logo, se requerido, com fundamento no art. 26, da Lei 8.443, de 1992, c/c o art. 217, §§ 1º e 2º do Regimento Interno do TCU, o parcelamento da (s) dívida (s) em até 36 parcelas, incidindo, sobre cada parcela, corrigida monetariamente, os correspondentes acréscimos legais, fixando-lhe o prazo de quinze dias, a contar do recebimento da notificação, para comprovar, perante o Tribunal, o recolhimento da primeira parcela, e de trinta dias, a contar da parcela anterior, para comprovar os recolhimentos das demais parcelas, devendo incidir, sobre cada valor mensal, atualizado monetariamente, os juros de mora devidos, no caso do débito, na forma prevista na legislação em vigor, alertando o responsável de que a falta de comprovação do recolhimento de qualquer parcela importará o vencimento antecipado do saldo devedor, nos termos do § 2º do art. 217 do Regimento Interno deste Tribunal; 
f) enviar cópia do Acórdão a ser prolatado à Procuradoria da República no Estado de Minas Gerais, nos termos do § 3º do art. 16 da Lei 8.443/1992, c/c o § 7º do art. 209 do Regimento Interno do TCU, para adoção das medidas cabíveis; e
g) enviar cópia do Acórdão que vier a ser proferido ao Fundo Nacional de Desenvolvimento da Educação e aos responsáveis, para ciência;
h) informar à Procuradoria da República no Estado de Minas Gerais, ao Fundo Nacional de Desenvolvimento da Educação e aos responsáveis que a presente deliberação, acompanhada do Relatório e do Voto que a fundamenta, está disponível para a consulta no endereço www.tcu.gov.br/acordaos, além de esclarecer que, caso requerido, o TCU poderá fornecer sem custos as correspondentes cópias, de forma impressa; e
i) informar à Procuradoria da República no Estado de Minas Gerais que, nos termos do Parágrafo único do art. 62 da Resolução TCU 259/2014, os procuradores e membros do Ministério Público credenciados nesta Corte podem acessar os presentes autos de forma eletrônica e automática, ressalvados apenas os casos de eventuais peças classificadas como sigilosas, as quais requerem solicitação formal."
2. O representante do MP/TCU, subprocurador-geral Lucas Rocha Furtado, manifestou-se de acordo com a proposta da unidade instrutiva[footnoteRef:3]. [3:  Peça 131.] 
É o relatório.

Jean Pierre Neto Gomes de Azevedo, representando município de Santa Luzia/MG; Cristina Paiva Matos Fontes (OAB/MG 110.373), representando Gilberto da Silva Dorneles.

Subprocurador-Geral Lucas Rocha Furtado.

TOMADA DE CONTAS ESPECIAL. FUNDO NACIONAL DE DESENVOLVIMENTO DA EDUCAÇÃO (FNDE). PROGRAMA NACIONAL DE INCLUSÃO DE JOVENS (PROJOVEM URBANO). EXERCÍCIO DE 2012. OMISSÃO NO DEVER DE PRESTAR CONTAS. CITAÇÃO E AUDIÊNCIA DOS RESPONSÁVEIS. ALEGAÇÕES DE DEFESA DO EX-PREFEITO. REVELIA DA EX-PREFEITA. APRESENTAÇÃO INTEMPESTIVA DA PRESTAÇÃO DE CONTAS. ELISÃO DO DÉBITO. CONTAS REGULARES COM RESSALVA. CONTAS IRREGULARES PELA OMISSÃO. MULTA.

TOMADA DE CONTAS ESPECIAL (TCE)

Secretaria de Controle Externo de Tomada de Contas Especial (Secex-TCE).

Trata-se de tomada de contas especial instaurada pelo Fundo Nacional de Desenvolvimento da Educação (FNDE) em desfavor do Sr. Gilberto da Silva Dorneles e da Sra. Roseli Ferreira Pimentel, ex-prefeitos de Santa Luzia/MG, em razão da omissão no dever de prestar contas da aplicação dos recursos repassados ao município no âmbito do Programa Nacional de Inclusão de Jovens (Projovem Urbano) , exercício de 2012.
A data final para prestação de contas era o dia 2/12/2016, posterior ao período de gestão do exprefeito Gilberto da Silva Dorneles (2009-2012) , recaindo no mandato da Sra. Roseli Ferreira Pimentel (12/1 a 31/12/2016) , que assumiu o cargo em virtude do falecimento do Sr. Carlos Alberto Parrillo Calixto, que havia sido eleito para o mandato de 2013-2016.
Encerrado o prazo para apresentação da documentação comprobatória da boa e regular aplicação dos recursos, sem que houvesse manifestação dos responsáveis e não atendidas as notificações, foi instaurada tomada de contas especial, concluindo o tomador de contas[footnoteRef:2] pela ocorrência de dano ao erário, imputado ao Sr. Gilberto da Silva Dorneles e à Sra. Roseli Ferreira Pimentel. O órgão de controle interno corroborou esse entendimento. [2:  Peça 18.] 
No âmbito do Tribunal, a Secretaria de Controle Externo de Tomada de Contas Especial, em instrução preliminar, anotou que o extrato bancário da conta específica do ajuste evidenciava que dispêndio da totalidade dos recursos se deu na gestão do Sr. Gilberto da Silva Dorneles. Por conseguinte, entendeu que caberia à sucessora apenas corresponsabilidade por não ter apresentado a prestação de contas devida.
Promovidas a citação do Sr. Gilberto da Silva Dorneles e a audiência da Sra. Roseli Ferreira Pimentel, o ex-prefeito apresentou alegações de defesa; a ex-prefeita não se manifestou.
No entanto, antes da elaboração da instrução de mérito, o FNDE informou que o Sr. Christiano Augusto Xavier Ferreira, atual prefeito de Santa Luzia/MG, apresentou, em 6/5/2020, documentação pertinente aos recursos transferidos à conta do Projovem Urbano/2012, a título de prestação de contas apresentada intempestivamente, e que essa documentação seria objeto de nota técnica a ser encaminhada ao Tribunal[footnoteRef:3]. [3:  Peça 91.] 
Em resposta à diligência realizada pela secretaria, o FNDE encaminhou a análise da prestação de contas[footnoteRef:4], sobre a qual a Secex-TCE proferiu a seguinte manifestação[footnoteRef:5]: [4:  Peça 123.]  [5:  Peça 125, p. 2-4.] 
"12.	Na resposta do FNDE à diligência, em relação à execução física, registrou a Nota Técnica nº 44/2021/COEJA/DPD/SEB/SEB (...) , que, no Sistema Integrado de Monitoramento, Execução e Controle do MEC (SIMEC) , módulo Projovem Urbano, o município pactuou a meta de atendimento de 200 jovens ao longo de 18 meses de formação (peça 118) , sendo matriculados 254 estudantes. Do total de matriculados, 50 estudantes seguiram ativos até o final do curso, sendo que a média de frequência no período foi de 69.78 estudantes, o que equivaleu a 27,47 % do número de matriculados (254) . 
13. Destacou-se que um dos compromissos do ente executor era prevenir e combater a evasão pelo acompanhamento individual das razões para a não frequência do educando, e implantar medidas para superá-las. Para definição de uma porcentagem de frequência média razoável, a equipe técnica analisou a série histórica de matrículas da Educação de Jovens e Adultos (EJA) no Censo escolar, período 2008 (4,9 milhões de matrículas) a 2019 (3,2 milhões de matrículas) , chegando à conclusão que no período de 11 anos houve uma queda geral do total das matrículas de 45%. 
14. Tomando a situação como referência, para fins de análise de cumprimento do objeto, assumiu-se que a frequência média até o valor de 45% restaria não aprovada e a frequência acima de 45% aprovada. Diante do exposto, a Coordenação-Geral de Educação de Jovens e Adultos (COEJA/MEC) concluiu pela não aprovação do cumprimento do objeto no município de Santa Luzia - MG, relativamente ao Programa Nacional de Inclusão de Jovens (Projovem Urbano) , edição 2012. 
15. Com relação à execução financeira, ressaltou a Nota Técnica nº 2361312/2021/DAESP/ COPRA/CGAPC/DIFIN (...) , não existir qualquer indício de dano ao erário, todavia, em razão do não alcance do objeto, não foi possível assegurar a boa e regular aplicação dos recursos. No documento, consta a impugnação dos pagamentos realizados em 2012 correspondentes a um total de R$ 141.110,66. 
16. Nestes termos, a Resolução CD FNDE nº 60/2011 (peça 124) define no art. 8º que o montante de recursos a ser transferido diretamente a cada EEx, em conta corrente específica para o Programa, para financiar as ações previstas no município, será calculado com base nos valores per capita de R$ 165,00 (...) mensais multiplicado por jovem matriculado no âmbito do Projovem Urbano, considerando um total de dezoito meses de duração do curso previsto. 
17. No caso em exame, o valor total para a meta pactuada equivaleria a R$ 594.000,00 (R$ 165,00 x 200 x 18) . Observe-se que o município despendeu, no exercício de 2012, o montante de R$ 141.110,66 (conforme a Nota Técnica nº 2361312/2021/DAESP/COPRA/CGAPC/DIFIN) para alcançar uma frequência média de 69.78 estudantes (segundo a Nota Técnica nº 44/2021/COEJA/DPD/ SEB/SEB) . Vê-se, portanto, que o valor mensal gasto por jovem matriculado no programa, considerando um total de dezoito meses, foi de R$ 112,35 [R$ 141.110,66/ (69.78x18) ]. Ou seja, esse valor ficou abaixo do valor médio per capita de R$ 165,00 definido pela Resolução CD FNDE nº 60/2011. 
18. Ainda, mesmo que o valor repassado tenha sido maior que o necessário, não há evidências nos autos de seu desvio, cumprindo enfatizar as conclusões constantes da Nota Técnica nº 2361312/2021/DAESP/ COPRA/ CGAPC/DIFIN, no sentido de não ter encontrado qualquer indício de dano ao erário. Nesta ótica, é importante ressaltar que os documentos no SIGPC comprovam a execução financeira (peça 91, pp. 3-16) , verificando-se no extrato bancário lançamentos a crédito de fornecedores, e documentos de despesa que comprovam pagamentos de professores, aquisição de material didático, etc., que propiciaram o atingimento ainda que parcial dos objetivos do Projovem Urbano no município de Santa Luzia - MG. 
19. Não há, avistando-se a documentação inserida no SIGPC e as notas técnicas do FNDE, indícios de que a execução física ou financeira do Projovem Urbano em Santa Luzia - MG ensejou dano ao erário, de modo a exigir do responsável a devolução dos recursos empregados em 2012, todavia, não se presume o não conhecimento futuro de irregularidades não evidenciadas nesta TCE, havendo, a princípio, convicção de que as contas representam a boa e regular aplicação dos recursos. 
20. Em que pese se verificar no extrato bancário e na prestação de contas do Projovem Urbano (peça 91, pp. 3-16) , que nem toda a verba foi utilizada na execução do programa, considerando que foram liberados R$ 786.180,45 em recursos da União e foram pagos pouco mais de R$ 140 mil no exercício 2012, deve-se ressaltar que, segundo o parágrafo 11 do art. 18 da Resolução CD/FNDE 60/2011 (peça 124) , 'O eventual saldo de recursos, entendido como a disponibilidade financeira existente na conta corrente do Programa em 31 de dezembro de 2012, bem como o saldo que vier a estar disponível em 31 de dezembro de cada ano, independentemente do exercício em que o crédito correspondente foi efetivado, deverá ser reprogramado para o exercício de 2013 e para os exercícios subsequentes, e sua aplicação será destinada ao custeio de despesas previstas no Projovem Urbano, nos termos desta Resolução' e que, segundo o 'Demonstrativo da Receita e da Despesa' constante da prestação de contas (peça 91, p. 5) , o saldo de R$ 655.588,87 foi reprogramado para o exercício seguinte. 
21. Cumpre ressaltar que trata-se exatamente da mesma situação já apreciada pelo Tribunal no âmbito do TC 027.027/2018-0, Tomada de Contas Especial instaurada pelo Fundo Nacional de Desenvolvimento da Educação - FNDE, em razão da omissão no dever de prestar contas dos recursos repassados ao município de Olinda/PE no âmbito do programa 'Projovem Urbano' - exercício 2012, arquivado, sem julgamento de mérito, por ausência dos pressupostos de constituição e de desenvolvimento válido e regular do processo, por força do Acórdão nº 6202/2021-TCU-2ªCâmara, Relator Ministro-Substituto Marcos Bemquerer Costa." (destaque do original) 
A Secex-TCE propõe, portanto, julgar as contas do Sr. Gilberto da Silva Dorneles regulares com ressalva, dando-lhe quitação. Com relação à Sra. Roseli Ferreira Pimentel, de quem ficou caracterizada a revelia, propõe-se que suas contas sejam julgadas irregulares, aplicandolhe a multa prevista no art. 58, I, da Lei 8.443/1992.
O MP/TCU manifestou-se de acordo com a proposta da unidade instrutiva.
II
A Resolução CD/FNDE 60/2011, com alterações posteriores, estabelece os critérios e as normas de transferência automática de recursos aos entes federativos com população acima de cem mil habitantes para o desenvolvimento de ações do Projovem Urbano, prevendo a entrada de estudantes a partir de 2012.
O programa é operado pela Secretaria de Educação Continuada, Alfabetização, Diversidade e Inclusão do Ministério da Educação (SECADI/MEC) , como gestora nacional; o FNDE, executor das transferências de recursos financeiros; e pelo Distrito Federal, os estados e os municípios executores (EEx) . 
Com a edição do Decreto 10.195/2019, que alterou a estrutura regimental do MEC, a competência para emitir pareceres de cumprimento de objeto do Projovem Urbano passou a ser da Secretaria de Educação Básica do Ministério da Educação (SEB/MEC) .
A SEB/MEC, após analisar a documentação, apresentada intempestivamente, concluiu pela reprovação da prestação de contas (nota técnica 44/2021/COEJA/DPD/SEB/SEB [footnoteRef:6]) , pois considerou que a média de frequência em relação à matrícula total de estudantes ficou abaixo da média considerada razoável na execução do programa, de 45%, conforme definido pela equipe técnica da SEB/MEC: [6:  Peça 123, p. 9-13.] 
"3.10	Conforme termo de Adesão assinado, um dos compromissos do ente executor é "[...] VII. prevenir e combater a evasão pelo acompanhamento individual das razões para a não frequência do educando e implantar medidas para superá-las". 
3.11. Para definição de uma porcentagem de frequência média razoável a equipe técnica da DPD/SEB analisou a série histórica de matrículas da EJA no Censo escolar, período 2008 (4,9 milhões de matrículas) a 2019 (3,2 milhões de matrículas) , e chegou à conclusão que no período de 11 anos houve uma queda geral e total das matrículas de EJA de 45%. Tomando essa situação como referência para análise do cumprimento do objeto do Projovem Urbano e Campo, assume-se, a frequência média até o valor de 45% como não aprovada e a frequência acima de 45% como aprovada. 
3.12. Importante destacar que os dados foram apresentados pelo ente executor no Sistema Integrado de Monitoramento, Execução e Controle do MEC (SIMEC) , módulo Projovem Urbano, cabendo ao ente a responsabilidade da fidedignidade das informações prestadas."
Apesar das 254 matrículas no programa, superior à meta de atendimento de 200 jovens pactuada no termo de adesão, o relatório extraído do Sistema Integrado de Monitoramento, Execução e Controle do MEC (Simec) , módulo Projovem Urbano, registrou que apenas 50 estudantes seguiram ativos até o final do curso, com média de frequência de 69,78 alunos ao longo dos 18 meses de projeto.
Após o pronunciamento da SEB/MEC quanto ao alcance do objeto e dos objetivos pactuados, o FNDE concluiu que os gastos deveriam ser impugnados, no total de R$ 141.110,66, correspondente aos dispêndios efetivamente realizados pelo ente municipal no exercício de 2012 (nota técnica 2361312/2021/DAESP/COPRA/CGAPC/DIFIN) [footnoteRef:7]. [7:  Peça 123, p. 3-8.] 
Ou seja, a autarquia, levando em consideração a conclusão da SEB/MEC pelo descumprimento do objeto do programa, manifestou-se pela "insuficiência da documentação apresentada para fins de prestação de contas" (peça 123, p. 7) , concluindo que o Sr. Gilberto da Silva Dorneles deveria ser responsabilizado pelo prejuízo ao erário.
Em opinião contrária, a Secex-TCE ressalta não haver evidências de desvio de recursos ou de inexistência de nexo entre os gastos e os extratos bancários do programa. Diante disso, opina pela elisão do débito, cabendo tão-somente o julgamento das contas da Sra. Roseli Ferreira Pimentel pela irregularidade, diante da não apresentação da prestação de contas no prazo fixado, injustificadamente.
Acolho a manifestação da Secex-TCE, à qual anuiu o MP/TCU, e julgo que o Tribunal deve adotar decisão semelhante à já proferida em casos análogos.
A Resolução CD/FNDE 60/2011 e o termo de adesão firmado entre as partes estipulam que o ente executor do programa se compromete a prevenir e combater a evasão pelo acompanhamento individual das razões para a não frequência do educando e implantar medidas para superá-las.
De acordo com o art. 4º da referida resolução, a análise de cumprimento de objeto e do objetivo do programa é realizada com base na consecução das metas físicas e da adequação das ações desenvolvidas. No entanto, nem o normativo nem o termo de adesão firmado pelo município[footnoteRef:8] estipularam, de forma expressa, a meta de frequência dos alunos que seria utilizada para fins de avaliação da efetividade dos resultados do programa, que resultariam na aprovação dos gastos. [8:  Peça 118.] 
A imputação de dano ao erário por verificação de frequência inferior a certo parâmetro, como se um percentual menor de frequência efetiva se relacionasse diretamente com equivalente desnecessidade de certas despesas, foi objeto de exame por ocasião dos recentes acórdãos 8661/2021-TCU-2ª Câmara[footnoteRef:9] e 1363/2021-TCU-Plenário, do qual destaco, deste último, o seguinte trecho do voto do ministro Vital do Rêgo: [9:  Relator ministro-substituto Marcos Bemquerer.] 
"Com efeito, observo que o parâmetro utilizado na nota técnica para fundamentar a reprovação, 45% de frequência, em que pese a motivação de se aferir a eficácia do programa, não encontra respaldo nos normativos e no termo de adesão constante da Resolução/CD/FNDE 8/2014. Em verdade, o normativo não é expresso e nem tampouco claro quanto a metas de frequência para se considerar um jovem como atendido pelo programa. Verifico, aliás, que a Resolução estabelece uma obrigação de meio e não de fim quanto à frequência, ao estabelecer cláusulas de acompanhamento de frequência e de prevenção e combate à evasão.
Não bastasse a ausência de previsão normativa do critério adotado para reprovação das contas por parte do Ministério da Educação, a nota técnica não apresentou o estudo realizado que fundamentou o critério de 45%, o que representa obstáculo à sua adoção como parâmetro razoável a se aferir a conduta esperada do gestor.
Apenas a título de exemplo, cito dúvidas que surgem a respeito do estudo carreado:
a) como é possível transportar como referência o índice de queda geral e total de matrículas de EJA como parâmetro aceitável para frequência, haja vista tratar-se de aspectos distintos do relacionamento do aluno com o programa? O próprio caso em questão ilustra essa diferença, uma vez que houve superação da meta de matrículas, enquanto a frequência ficou abaixo de 50%;
b) a média simples seria um critério razoável para aplicação em âmbito nacional como parâmetro de frequência? Há diferenças regionais que deveriam ter sido consideradas?
Ademais, a ausência do detalhamento do estudo prejudica o contraditório ora exercido pelo responsável.
Sob outro aspecto, compreendo que não é possível atribuir prejuízo ao Erário a partir de cumprimento parcial da suposta meta de frequência. A vigorar o entendimento expresso, por hipótese, gestor municipal que lograsse executar o programa com 45% de frequência teria suas contas aprovadas e outro, que atingisse 44,9% do mesmo critério, seria condenado pelo débito integral, situação que não guarda proporcionalidade.
Necessário acrescentar que parte expressiva das despesas do programa ocorre independentemente da frequência dos alunos (Resolução CD/FNDE 60/2011) :
"Art. 7º As ações que podem ser financiadas pelos recursos transferidos pelo FNDE são as que seguem:
I - pagamento de educadores de ensino fundamental, de qualificação profissional e de participação cidadã e de acolhimento de crianças de zero a oito anos, filhas de beneficiários do Programa (...) ; 
II - pagamento de complementação de remuneração ao coordenador geral do Programa e ao diretor de polo que pertençam ao quadro efetivo da Secretaria de Educação (...) ; 
III - pagamento de assistente administrativo e assistente pedagógico para os polos (...) ; 
IV - custeio da primeira etapa da formação continuada para os educadores (de ensino fundamental, de qualificação profissional e de participação cidadã) selecionados para a implementação do Programa em 2012 (...) ; 
V - pagamento, durante a primeira etapa de formação, de auxílio financeiro aos educadores (de ensino fundamental, de qualificação profissional e de participação cidadã) contratados especificamente para atuarem no Programa (...) ; 
VI - custeio de todas as etapas de formação continuada para todos os educadores do Programa; 
VII - aquisição de gêneros alimentícios destinados exclusivamente ao fornecimento de lanche ou refeição aos jovens matriculados e freqüentes no âmbito do Programa, bem como aos filhos desses jovens, que tenham até oito anos de idade e sejam atendidos em salas de acolhimento (...) ; 
VIII - custeio de locação de espaços e equipamentos, aquisição de material de consumo, bem como pagamento de monitores para as atividades práticas de qualificação profissional (...) ; 
IX - no caso específico dos estados, pagamento do transporte do material didáticopedagógico do Projovem Urbano da capital, onde será entregue pelo Governo Federal, até os municípios ou regiões administrativas de sua base territorial; 
X - pagamento de tradutor e intérprete de Libras para o atendimento, no âmbito do Programa, de jovens surdos."
Os pareceres emitidos pela SEB/MEC e pelo FNDE não evidenciam que os recursos tenham sido aplicados fora das ações do programa.
Destaco, por relevante, novamente trecho do recente Acórdão 1363/2021-TCU-Plenário:
"24. De outra sorte, a falta de razoabilidade na forma como foi aplicado o critério configurase também ao se analisar a fórmula de cálculo da frequência. A referenciada nota técnica aponta que, quando observadas as matrículas ativas, a frequência atingida fora de 46,09%, enquanto quando se observam as matrículas totais, a frequência fora de 41,94%. Ou seja, dependendo do referencial adotado, o gestor poderia ter suas contas aprovadas ou reprovadas e cobrado pelo débito integral.
25. A jurisprudência do TCU é sólida no sentido de que a entrega de produto objeto de convênio sem utilidade para os beneficiários importa em débito integral dos recursos transferidos (Ac. 8.660/2011-2ª Câmara, Rel. André de Carvalho, Ac. 11.284/2020-1ª Câmara, Rel. Marcos Bemquerer) . Entretanto, resta evidente que, diferentemente do convênio do qual resulta obra ou serviço imprestável à sociedade, sem qualquer uso possível, o programa de alfabetização que atende parcialmente as metas pactuadas não poderia configurar prejuízo integral ao Erário.
26. Não é outra a orientação consubstanciada na jurisprudência desta Corte de Contas, da qual extraio os seguintes excertos:
'Quando for constatada inexecução parcial injustificada do objeto, somente deve ser imputado ao responsável débito correspondente ao valor total do convênio na hipótese de imprestabilidade da fração executada e de frustração total dos objetivos do ajuste.'
Acórdão 1559/2011-TCU-Segunda Câmara | Relator: Aroldo Cedraz
'Admitindo-se que parcela executada de convênio está disponível e tem utilidade, mesmo que precária, para as comunidades beneficiadas, somente os valores correspondentes a itens não executados constituem débito.'
Acórdão 4855/2010-TCU-Primeira Câmara | Relator: Walton Alencar Rodrigues
'A condenação pela totalidade do montante transferido não se justifica quando verificado que o objeto não é de todo imprestável, podendo ser aproveitado após complementação de recursos e adoção de outras medidas, bem assim, reconhecida a parcela executada como tendo alguma utilidade.'
Acórdão 5031/2010-TCU-Segunda Câmara | Relator: Augusto Sherman
27. Seria, portanto, necessário aferir o débito de acordo com a porção não executada do programa e para a qual teria havido repasse recursos.
 (...) 
29. Novamente, ad argumentatum tantum, ainda que houvesse critério expresso e não atingido, é necessário reconhecer que nem todas as despesas previstas no programa vinculam-se diretamente ao número de alunos atendidos. De acordo com os art. 12 e 13 da multicitada Resolução, os recursos transferidos aos entes executores podem ser empregados para o pagamento de professores, educadores, assistentes administrativos, profissionais de apoio, coordenadores; formação continuada; pagamento de auxílio financeiro aos professores; aquisição de gêneros alimentícios; locação de espaços e equipamentos; material de consumo, entre outros.
30. Com efeito, no caso de frequência parcial, não é evidente qual fatia dos recursos deveria ser impugnada, uma vez que diversos dos itens de despesa precisam ser providos independentemente do número de alunos, tais como toda a estrutura necessária à formação, incluindo professores, formação e rede de apoio (custos fixos) .
31. Forçoso lembrar que o Regimento Interno do TCU, conforme previsto no art. 210, §1º, admite a condenação em débito por verificação, quando for possível quantificar com exatidão o valor do débito, ou por estimativa, quando, por meios confiáveis, apurar-se quantia que seguramente não excederia o real valor devido.
32. No caso em comento, é por demais evidente que o valor impugnado pelo MEC e pelo FNDE não foi calculado com exatidão e claramente excede o valor devido, uma vez que não foram inquinadas pelo tomador de contas, de forma analítica, as despesas apresentadas como sendo da execução do programa e atendimento dos jovens, ainda que com frequência inferior à desejável."
Saliento ainda que a duração do curso (18 meses) ultrapassou a gestão do Sr. Gilberto da Silva Dorneles, que se encerrou em 31/12/2012.
Nesse sentido, acolho o encaminhamento dos pareceres precedentes no sentido de afastar o débito imputado ao responsável, devendo suas contas serem julgadas regulares com ressalva.
A irregularidade que resta ser apreciada consiste na não apresentação da prestação de contas no prazo estabelecido, injustificadamente, imputada à Sra. Roseli Ferreira Pimentel, que, neste processo, foi apenas ouvida em audiência, não lhe tendo sido imputada qualquer responsabilidade por dano ao erário.
A Sra. Roseli Ferreira Pimentel não apresentou razões de justificativa, sendo considerada revel, dando-se prosseguimento ao processo, em consonância com o art. 12, § 3º, da Lei 8.443/1992, aplicando-lhe, portanto, a multa prevista no art. 58, II, da mesma lei, uma vez que, considerando os critérios definidos no Acórdão 1441/2016-TCU-Plenário, não ocorreu a prescrição da pretensão punitiva no presente caso.
Diante do exposto, manifesto-me pela aprovação do acórdão que ora submeto à apreciação deste Colegiado.
TCU, Sala das Sessões, em 15 de março de 2022.
Weder de Oliveira 
Relator